臺灣高等法院臺南分院刑事判決　　　　　九十一年度重上更(一)字第二八二號　Ｃ
　　　上　訴　人
　　　即　被　告　甲　　　○
　　　指定辯護人　本院公設辯護人　己　○　○
右上訴人因違反懲治盜匪條例案件，不服臺灣雲林地方法院八十六年度訴字第六三八
號中華民國八十七年十二月二十三日第一審判決（起訴案號：臺灣雲林地方法院檢察
署八十六年度偵字第四五二六、四九九五號），提起上訴，判決後由最高法院第一次
發回更審，本院判決如左：
      主      文
原判決撤銷。
甲○意圖為自己不法所有，以強暴致使不能抗拒而取他人之物，處有期徒刑柒年陸月
。
      事      實
一、甲○曾於民國（下同）八十年間，因違反懲治盜匪條例案件，經最高法院判處有
    期徒刑八年確定，經入監執行後，於八十五年五月二日假釋出獄（指揮書所載假
    釋期滿日期為八十七年十月十七日），猶不知悔改，復意圖為自己不法所有，於
    八十五年五月十七日下午二時至三時之間，單獨騎乘以錫卡紙片遮蓋車牌號碼之
    輕型機車，至台南縣永康市永康農會崑山分部前，見乙○○手上拿著牛皮紙袋，
    甫自農會提領現金新台幣（下同）五十萬元，即趁乙○○準備打開路旁自用小客
    車車門之際，自背後將乙○○按蹲在地，並一手扣住乙○○的脖子，一手強取乙○○手上裝有現金五十萬元之牛皮紙袋，乙○○用力將牛皮紙袋拉緊，甲○即以
    拳頭毆打乙○○之臉部，乙○○因疼痛、頭昏而不能抗拒，甲○以此強暴手段致
    使乙○○不能抗拒後，伸手強盜乙○○手上裝有現金五十萬元之牛皮紙袋，得手
    後逃離現場，並於稍後前往台灣台南地方法院檢察署觀護人室做第一次假釋報到
    。迄八十六年十月九日下午四時四十分許，甲○於雲林縣警察局虎尾分局刑事組
    接受另案違反懲治盜匪條例案件（未發現與本案有涉）偵訊時，在未被有偵查權
    之公務員或機關發覺其犯罪前，主動向警方自首上開犯行，經警員進一步向永康
    市農會及乙○○求證後始查悉上情。
二、案經雲林縣警察局虎尾分局報請臺灣雲林地方法院檢察署檢察官偵查起訴。
      理      由
壹、有罪部分：
一、訊據上訴人即被告甲○矢口否認有右揭強盜乙○○五十萬元之事實，並辯稱：伊
    未於上開時地強盜乙○○所有之五十萬元云云。惟查：
  (一)右揭事實，初據被告甲○於警訊中坦承不諱，被告於八十六年十月九日警訊中供
    稱：「（問：你有否另涉其他刑案？）我曾經於去年（八十五）五月十七日下午
    三點左右，在永康市永康農會前向一名婦人搶奪新台幣五十萬元。」、「（問：
    該案你與何人作的？）我自己一個人作的。」、「（問：你有否持兇器？被害婦
    女有否受傷？）沒有。我以拳頭向該女子毆打臉部二、三下，有否受傷害我不清
    楚，因為當時才幾秒鐘，我搶了錢就跑，來不及看清對方之狀況如何。」、「（
    問：請將你當時行搶之情節敘述一遍？）當天（八十五年五月十七日約下午三點
    ），我騎機車停在永康農會（應係永康農會崑山分部）前面觀望，見一名女子手
    提著牛皮紙袋從農會走出來，我想她一定領錢出來，趁她準備開車門時，我上前
    行搶，那女子抵抗，我就打她臉部，她才鬆手，我搶了即騎機車朝台南方向逃逸
    （作案時間約二秒鐘），我後來就去台南地檢署觀護人室報到（這是我假釋後第
    一次報到日期）。」、「（問：被搶女子年約幾歲？身高、長相如何？）約二十
    六至三十歲之間，身高約一五六公分，留長頭髮，面貌並未看清楚。」。「（問
    ：這些錢如何處理？）我拿去做食品生意之用。」等語（見見四五二六號偵查卷
    第七十三頁警訊筆錄），並於同日還押覆訊時稱：「（檢察官問：【提示警訊筆
    錄】所說實在否？）實在」（見同上卷第七十六頁背面筆錄），嗣於八十六年十
    月十七日警訊中供稱：「（我）於八十五年五月十七日下午十四時至十五時，在
    永康農會崑山分部前，向一名女子剛從農會領錢（新台幣五十萬元）走出來，手
    提裝錢之農會牛皮紙袋，正準備開車門離去之際，此時我從其後方強行搶她所提
    之牛皮紙袋，因她抗拒堅不放手，原先我用手推她的臉部，她還是不鬆手，後來
    我就用拳頭往她臉部毆打兩次她才放手，看見她倒地，我就快速騎機車往台南方
    向逃逸。」、「當時我機車有用錫卡紙之類紙片擋住車牌。」、「只有我一人（
    作案），當時我有帶帽子掩蓋住臉部。」等語甚詳（見二二六○○號警卷八十六
    年十月十七日警訊筆錄）。足證被告甲○對於本件強盜案件在警訊及初次偵查中
    已自行供承甚詳在卷，經核與事實相符，應認被告甲○於警訊及初次偵查中在自
    由意志下所作之供述為實在。
  (二)再據證人即雲林縣警察局虎尾分局刑事組小隊長林焰河於第一審具結證稱：「（
    問：當時你怎麼查到乙○○被搶？）當時是有一次借提甲○出來，他自己講的，
    時間是八十六年十月九日。」、「（問：當時甲○怎麼會供出本案？）沒有對他
    刑求，甲○表現有悔意，自己供出。」、「（問：有無說出被搶婦女之名？）沒
    有，只有說是一個女子。」、「（問：被搶之人的特徵怎麼來？）甲○自己講的
    。」、「（問：甲○講時你是否已經知道被害人？）甲○講時我們也不知道被害
    人，我去永康農會查詢，永康農會才將乙○○之姓名地址讓我們去查詢，當時農
    會也是問了很多人才知道乙○○之名。」、「（問：查出之後是否馬上去問乙○○）查出來以後已經十月十五日，（有製作乙○○筆錄），永康分局沒有乙○○
    的報案紀錄。」等語在卷（見一審卷卷一第二十八頁筆錄），另被害人乙○○亦
    於八十六年十月十五日警訊中指稱：「（問：妳是否於八十五年五月十七日下午
    在永康農會崑山分部前被強盜財物？）是的。」、「（問：當時是下午幾點？被
    搶多少錢？）於當日（八十五年五月十七日）下午二時至三時之間，被搶新台幣
    五十萬元。」、「（問：行搶之歹徒有幾個人？長相有否看到？）只有一個人，
    歹徒戴口罩，我僅看到背影。」、「（問：你被搶之情形如何？）我在永康農會
    領錢（新台幣五十萬元）走出來，錢用農會之牛皮紙袋裝著，提在手上，準備開
    車門離去之際，歹徒用手抱住我脖子，一面搶我手上的錢，我奮力反抗，歹徒以
    手毆打我臉部，我才鬆手，本身倒在地上，轉頭站起來時，見歹徒騎機車往台南
    方向逃逸，農會人員聞訊出來追捕，但未發現行蹤了。」、「（問：有否看見歹
    徒所騎機車牌照？）車牌好像以油漆之類塗抹掩蓋住，致無法看清楚。」、「（
    問：警方提供嫌疑犯甲○之照片供你指認，是否搶你錢之人？）背影有像，身高
    差不多與歹徒類似。」、「（問：你有否向當地警方報案？）沒有。」等語（見
    二二六○○號警卷八十六年十月十五日警訊筆錄），嗣於第一審囑託台灣台南地
    方法院訊問時指稱：「‧‧‧（搶我之人）是戴有舌的那種帽子‧‧‧」、「約
    是下午二、三點，確實二時幾分不記得，我當時沒看錶。當時情形是我從農會提
    款五十萬元出來準備開車門，人尚未進去，就有人從後面把我按蹲在地上，一手
    扣住我脖子，一手搶我手上牛皮紙袋裡的錢，我拉緊紙袋不讓他搶走，他就放開
    拉牛皮紙袋的手，用那隻手打我臉部，用拳頭亂打，因為打得很痛，而且頭昏，
    我就讓他搶走。」等語（見一審卷卷二第四十頁至四十二頁筆錄），核被告前開
    自白與被害人乙○○之指訴情節相符，應堪認被告甲○確有於上開時地強盜乙○○五十萬元無誤。
  (三)被告嗣雖於第一審及本院上訴審、上更一審翻異前詞辯稱：八十五年五月十七日
    下午二時許，伊偕同妻女至台南地方法院檢察署向觀護人報到，不可能同時至永
    康市農會前強盜乙○○財物，伊於警訊中所描述之強盜情節，係先前聽擔任郵局
    駐衛警之同學石幼光說起，才會信口於警訊中向警員自白，實際上伊並未強盜乙○○財物云云。經查：(1)被告雖曾於八十五年五月十七日下午至台灣台南地方法
    院檢察署觀護人室報到，有被告之假釋觀護紀錄一份在卷可稽，惟該份觀護紀錄
    僅記載報到日期八十五年五月十七日，並未紀錄被告究係於該日幾時幾分到場報
    到，而被告於警訊初供中又明確供稱伊當日係先在永康農會前強盜被害人乙○○
    之現金後，再前往台灣台南地方法院檢察署觀護人室報到等語，衡諸本件承辦警
    員於被告自白前，根本不知有此次強盜案件、不知被害人之姓名地址、不知被告
    第一次假釋出獄後之報到日期，若非被告自行供出上開事實，警員根本不可能移
    送被告涉犯此件強盜案件，前揭被告前往台灣台南地方法院檢察署觀護人室報到
    之資料尚不足作為對被告有利之不在場證明；(2)另證人石幼光於第一審到庭具結
    證稱：「（問：八十五年五月份在何處任職？）大林派出所，但有被派到健康路
    一三三號郵局擔任守望警員，每次站崗二個小時，於一年前有遇到甲○，二人有
    在郵局前閒聊十分鐘。」、「（問：閒聊的過程中有無提過永康市農會之前有女
    子領了錢被搶之事？）不曉得（有這件搶案），也沒有跟他說，只是聊平常之事
    而已。」等語（見一審卷卷二第五十五頁筆錄），足見證人石幼光當時並未曾向
    被告甲○談及上開永康農會崑山分部前發生強盜案之事，應係被告甲○自行編造
    卸責之詞。(3)證人石幼光到庭為此項證言後，被告又另改口辯稱：伊記錯了，應
    係某日聽某位計程車司機說起該件搶案的云云，惟被告既未能於第一審提出該位
    司機之姓名供法院調查審認，且被害人乙○○遭強盜之日期係於八十五年五月十
    七日，距離被告於八十六年十月九日警訊自白之時間已長達一年又四月餘，被告
    若非確曾在現場強盜被害人乙○○之財物，又何能將強盜之過程、手段及強盜金
    額描述得如此清晰詳細？更何況被害人乙○○於案發後，經農會人員按警民連線
    報警處理，警方有到現場處理，惟未對被害人乙○○製作筆錄（見台南縣警察局
    九十一年十月二十二日函），足見本件因警方吃案，致無紀錄，一般人實無法從
    報章雜誌上得知此強盜案件，更遑論強盜之過程、手段及強盜金額，被告供述與
    被害人指述情節相符合。
  (四)被告於本院上訴審雖另辯稱：我知道有這案件發生，但發生過程我不知道，在虎
    尾分局問我筆錄，是警員林健明（應係紀建銘）利誘我的，我以交其他刑案為由
    ，要求虎尾分局大隊長等先寄一萬元給我妻子戊○○後，警方在虎尾郵局以我名
    義寄一萬元給我太太，但本件盜匪案是一位計程車司機張韶安對我說的，在警局
    供認犯本案是因為警察刑求，我在收押禁見中，不可能匯錢給我太太云云。然查
    ，被告先稱是警員利誘才供出本案，後又稱是被刑求而供出本案，前後所供不符
    ，所稱其被利誘、刑求查無證據，何況被告於八十六年十月九日主動向警方供出
    其犯本案後，還押時經檢察官覆訊，被告仍供稱其在警訊時所說實在，並無警方
    有何利誘、刑求之指述，益見被告於本院指稱其在警訊時被利誘、刑求為不實。
    又被告在押期間，一萬元是何人或是被告委託他人代為寄予戊○○，並無證據可
    憑認，惟本院前審將寄一萬元予戊○○之匯款請購單、八十六年十月九日警員紀
    建銘對被告所製作警訊筆錄、八十六年十月十七日小隊長林焰河對被告所製作警
    訊筆錄，送鑑定結果，該匯款請購單上筆跡，與紀建銘、林淊河之筆跡均不同，
    有憲兵學校八十八年十月二十九日（八八）執正字第四五○○號函附本院卷可稽
    ，是被告主張警方有利誘並匯寄一萬元給其妻作為報賞，顯非有據。又被告之妻
    戊○○於本院上訴審調查時稱：「（問：匯票誰寄給你的？）我不曉得，之前先
    生有向我說有人寄一萬元匯票給我，但沒有說是誰寄的，也沒有說要委託誰寄給
    我」等語，顯不能作為被告有利之證明。
  (五)再被告至本院上訴審時始舉計程車司機張詔安附合被告說詞稱其有告訴被告關於
    永康農會前有女子被搶之事，又稱那一天對被告講的不記得，載過被告幾次，但
    沒有交往，永康農會前有女子被搶的事是聽所載過的客人講的，該客人是誰不曉
    得云云，而被告稱是在八十五年五月十七日晚上坐張詔安計程車聽說的，證人張
    詔安與被告沒有交往，僅是載過之客人，證人竟記得在三年前曾對那一位陌生之
    客人講過什麼話，被告記得三年前案發當天晚上坐過誰的計程車，均與常情有違
    ，彼二人顯係臨訟勾串，證人張詔安之證言不足採信。又被告於本院上訴審請求
    再傳被害人出庭指認，而被害人乙○○於本院上訴審調查時稱：「當初我是看相
    片（指認）的，現在看到被告，搶我錢的人體型比被告瘦小」等語，然查警訊時
    所提示之被告照片四張（見二二六○○號警卷），人像非常清晰，被害人前開所
    述，顯然有所顧忌，而故為被告有利之供述，參之被告在警訊及檢察官覆訊時所
    供情節詳細，且與被害人所指訴被害過程相合以觀，被害人在本院上訴審之指
    述顯有忌顧，不足作為被告有利認定之依據。
  (六)至被告主張其於八十五年五月十七日下午二時後向臺灣臺南地方法院檢察署觀護
    人報到，同日下午二時三十分左右填好報到資料，其不可能於同日下午二時至三
    時之間到永康農會崑山分部前搶劫云云。經查，被告固有於八十五年五月十七日
    向臺灣臺南地方法院檢察署觀護人報到，然被告所提出報到後填寫之報到資料，
    填載八十五年五月十七日，並未填寫報到及填寫資料之時間，而承辦被告保護管
    束之觀護人丙○○於本院上訴審調查時證稱：「（甲○於八十五年五月十七日）
    有來報到，確實幾點幾分報到，我們沒有記錄，時間久了也不記得了」等語，而
    永康市農會崑山分部至臺南地方法院檢察署相距約五、六公里遠，機車行程約十
    多分鐘即可到達，為久居台南市與永康市地區一般人所知悉之情況，是被告於當
    日下午二至三時間作案後，十餘分鐘即能到達臺南地方法院檢察署向觀護人報到
    ，本件案件之發生時間與被告案發後向觀護人報到之時間，並不衝突，附為敘明
    。
  (七)又被告甲○雖曾於第一審、本院上訴審、上更一審審理中迭次辯稱：八十五年五
    月十七日下午二時許，伊妻戊○○向其老闆郭美珍請假，與伊女兒陪伊到台灣台
    南地方法院檢察署觀護人室報到，伊不可能於同一時間至台南縣永康市永康農會
    崑山分部強盜他人財物等語，而證人戊○○於第一審及本院上更一審調查中亦證
    明在被告甲○第一次前往台灣台南地方法院檢察署觀護人室報到時，確由其與女
    兒於是日下午二時許陪同上訴人前往等情。惟據觀護人丙○○於本院調查中證稱
    ：「問（八十五年五月十七日下午甲○是幾點鐘到觀護人室報到？）答：五月十
    七日是有去報到，但是幾點鐘我無法確定。問（你們幾點上班？）答：我們約談
    時間是早上九點到十一點，下午是二點到四點。問（當天甲○去報到，甲○的太
    太有無跟一同去？）答：我沒有看到甲○的太太。」等語。再據被告甲○之前妻
    戊○○（按被告甲○雖與戊○○名義上於八十九年四月份左右離婚，惟二人關係
    仍密切，迄今戊○○仍到監獄向被告甲○接見每星期至少二次以上）於本院上更
    一審時證稱「問（八十五年五月十七日甲○到觀護人室報到你是否陪他去報到？
    ）答：那是甲○第一次去報到，甲○載我跟我女兒一起去報到，出發時一點多從
    永華十一街出發，到觀護人室還等觀護人來才報到。問（你是否知道甲○是第幾
    個被觀護人約談？）答：不記得。【問（報到以後你是否離開？）答：我在外面
    等甲○，等他出來之後就回公司。問（你回公司之後，甲○他去何處？）答：他
    載我女兒我回去。（甲○在旁插嘴向楊女說你己請假還會回公司嗎）】等語」，
    【再據被告甲○供稱「問（甲○你載你太太戊○○回公司後，你又跑到那裏？）
    答：是我前妻記錯了，我們是直接回到家裡。」等語」】（以上均見本院上更一
    審九十一年九月九日訊問筆錄），再據戊○○於本院上更一審時證稱「我記得甲○有再載我回永華十一街一二八號上班，上班是我表姊開的，所以我有事跟她講
    一下，不必請假，當天到觀護人室報到後，甲○載我回上班後，之後他向我說要
    回體育路住處，我下班再來載我回去」等語（見本院九十一年十月十八日訊問筆
    錄），再據戊○○於本院上更一審時證稱「伊陪甲○到觀護人室報到有二、三次
    」（見本院九十一年十月二十一日訊問筆錄），再據被告甲○於本院上更一審供
    稱「問（八十五年五月十七日到地檢署觀護人室報到後你是否載你太太回去何處
    ？）答：我是先載我女兒回去，我再載我太太回去上班，之後我在我太太公司等
    我太太下班，那段時間我和我太太的老闆聊天，等到下午五點半我太太下班載我
    太太回去，我家只有一台機車。」等語（見本院上更一審九十一年十月十四日訊
    問筆錄），依上所述，就八十五年五月十七日下午，若戊○○真有陪同被告甲○
    到觀護人室報到，何以二人所供不一，況假釋報到一個月一次，從八十五年五月
    間到八十六年十二月十九日被告甲○被收押為止，假釋報到將近二十次，戊○○
    僅陪同二、三次，何以戊○○在八十七年四月八日第一審調查中能清悉記得曾在
    八十五年五月十七日（已隔近二年）有陪同被告甲○到觀護人至報到，又被告甲○及戊○○就八十五年五月十七日共同到觀護人室報到後之去向互有矛盾，【被
    告甲○初稱戊○○當天下午請假，報到後就直接回體育路住處未再到公司，聽到
    戊○○供稱有回公司上班後，又改稱伊載戊○○到公司後就在公司等到戊○○下
    班再載戊○○回家，戊○○則稱報到後就回公司上班，或稱先回家再回公司，被
    告甲○載伊回公司後，被告甲○有再回家等到伊下班時刻再來載伊回家】，因而
    依上開被告甲○及戊○○之供述明顯有很大之不同，是本院認被告甲○到觀護人
    室報到約二十次左右，戊○○稱曾與被告甲○去過二、三次，而共同去過之二、
    三次，應非八十五年五月十七日當天，而係另外其他日期，則被告甲○所供八十
    五年五月十七日下午伊有去觀護人室報到，其前妻戊○○有與伊共同一起去報到
    ，伊不可能去強盜云云及戊○○於本院上更一審均附和被告甲○之說詞謂確有與
    被告甲○於八十五年五月十七日共同到觀護人室報到云云，應係互串之詞，顯見
    戊○○上開證詞有不實，本院認不足採信。
  (八)另證人即雲林縣警察局虎尾分局刑事組小隊長林焰河於一審調查時雖曾作證稱，
    永康分局無乙○○之報案紀錄（見一審卷第一宗第二十八頁反面），唯本院函查
    結果，本件被害人乙○○被強盜五十萬元於案發後，經農會人員按警民連線報警
    處理，警方人員有到現場，惟未對被害人乙○○製作筆錄，台南縣警察局並已對
    承辦本件之員警申誡之處分（見台南縣警察局九十一年十月二十二日函），顯見
    本件係警方吃案，致無案發被害人被強盜之紀錄，因而本件乙○○確有於八十五
    年五月十七日下午被強盜五十萬元之事實應係真實。
  (九)又被告甲○於警局最初之自白雖稱「我曾經於去年（八十五）五月十七日下午三
    點左右，在永康市永康農會前向一名婦人搶奪新台幣伍拾萬元」、「．．．我．
    ．．見一名女子．．．準備開車門（紅色小客車）時，我上前行搶．．．」（見
    第二二六００號警卷第二頁正、反面），與被害人乙○○所稱，其係於永康農會
    崑山分部被強盜財物，當時其係駕駛ＢＭＷ三一八型黑色自小客車云云（同上警
    卷第五頁正、反面），有所不同。惟對於農會之稱呼，雖名稱係永康農會崑山分
    部，一般人均以永康農會稱呼，如同南部地區人民稱呼「臺灣高等法院臺南分院
    」，均以高等法院稱呼相同，不能以被害人係於永康農會崑山分部被強盜，而被
    告甲○自白係在永康農會而為被告甲○未於上開時地強盜之有利證據。又被告甲○自白雖稱見一名女子．．．準備開車門（紅色小客車），與被害人乙○○所稱
，當時其係駕駛ＢＭＷ三一八型黑色自小客車云云，亦有不同，惟可能係被告甲○於接受訊問時記錯，由此亦可證明警方人員係根據被告甲○之供述據實記載，
    惟被告甲○於上開時地有強盜乙○○五十萬元之方法詳甚詳，雖對於車子之顏
    色所供有不同，惟亦不能為被告甲○有利之證據。又被告甲○於警訊中自白稱強
    盜所得之五十萬元拿去做食品生意之用（見八十六年十月九日日訊問筆錄），核
    與其前妻戊○○於本院上更一審所證述「當初甲○是在高雄地區被人僱用運送
    肉，後來他自己出來做」等語相符（見本院上更一審九十一年十月十八日），更
    足見被告甲○所供強盜所得五十萬元去做食品生意之用亦與事實相符。
  (十)綜上所述各情，足見被告辯解反覆，顯係臨訟卸飾之詞，不足採信。本件事證明
    確，被告之犯行，洵堪認定。
二、本件所犯意圖為自己不法所有，以強暴致使不能抗拒而取他人之物行為後，懲治
    盜匪條例及刑法第三百二十八條第一項之強盜罪，分別經總統於九十一年一月三
    十日明令公布廢止及修正，並自同年二月一日生效，而在懲治盜匪條例未公布廢
    止生效前，因該條例為刑法之特別法，依特別法優於普通法之法律適用原則，自
    無適用相關修正前刑法第三百二十八條第一項強盜罪之餘地，但懲治盜匪條例之
    廢止與刑法第三百二十八條第一項強盜罪之修正，係同時公布生效，立法目的在
    以修正後之刑法第三百二十八條第一項強盜罪取代相關之懲治盜匪條例第五條第
    一項第一款之盜匪罪規定，以避免修正前之刑法第三百二十八條第一項發生中間
    法之效力，故懲治盜匪條例雖曰廢止，然因其廢止前後均有刑罰規定，仍屬刑法
    第二條第一項之行為後法律之變更，且修正後刑法第三百二十八條第一項強盜罪
    之法定刑為處五年以上有期徒刑，較之懲治盜匪條例第五條第一項第一款之盜匪
    罪其法定刑為處無期徒刑或七年以上有期徒刑，有利於被告甲○，因而本件應依
    刑法第二條第一項規定比較該二法律，而適用較有利之修正後刑法第三百二十八
    條第一項規定論科。
三、核被告所為，係犯刑法第三百二十八條第一項之強盜罪。查本案係被告在未被有
    偵查權之公務員或機關發覺其為犯嫌前，主動向警方自白上開犯行，經警員進一
    步向永康市農會及乙○○求證後查悉上情，甲○進而接受裁判，業據雲林縣警察
    局虎尾分局刑事組小隊長林焰河於原審證實在卷，應依自首之規定減輕其刑。
四、原審予被告論科，並量處有期徒刑九年，固非無見，惟查：（一）本案係被告自
    首，原判決未予減刑，尚有未洽。（二）原審未及依刑法第二條第一項規定比較
    修正後刑法第三百二十八條第一項強盜罪及懲治盜匪條例第五條第一項第一款之
    盜匪罪，以適用較有利之修正後刑法第三百二十八條第一項規定對被告論科，自
    有未當。被告上訴意旨否認其有上開盜匪犯行，雖不足採，但原判決既有可議，
    無可維持，應由本院撤銷原判決改判。爰審酌被告前有一次盜匪案件前科，有被
    告之全國前科紀錄表在卷可稽，假釋出獄僅數日後，即再犯本件盜匪案件，且被
    告於強盜被害人乙○○之財物過程中出手毆打被害人乙○○之臉部，致被害人身
    心受戕甚鉅，所強盜財物亦多達五十萬元，犯罪後猶砌詞卸責，毫無悔意等一切
    情狀，量處如主文第二項所示之刑。
貳、不另為無罪之諭知部分：
一、公訴意旨另以：被告於八十六年八月十六日下午七時許，與不詳姓名之成年男子
    共同基於意圖為自己不法所有之犯意聯絡，二人均以口罩矇面後，由甲○持蝴蝶
    刀、該不詳姓名男子則持不詳槍械一支，潛入雲林縣元長鄉○村○○路一○○號
    丁○○住處二樓，先由該不詳姓名男子持槍控制當時正於其內看電視之丁○○之
    四個小孩後，俟丁○○上樓後，甲○即持刀押住丁○○，並由該持槍之不詳姓名
    男子持槍抵住丁○○之幼子蔡政佑，甲○並揚言：茍丁○○不交出財物，即欲以
    槍射殺蔡政佑等語，藉此脅迫丁○○，詎丁○○猶未依言交付財物，該持槍男子
    即持槍朝窗戶射擊一槍，致使丁○○不能抗拒，後甲○與該不詳姓名男子見茶几
    下置放內有三十餘萬元、面額七十餘萬元、金飾二兩之皮包一只，二人即強取該
    皮包，並取走丁○○所有置放於桌上之Ｓ二－五九六七號自用小貨車鑰匙，由甲○駕駛該自用小貨車、該不詳姓名男子則另乘其他車輛離去，嗣經警循線查獲，
    並扣得蝴蝶刀一把，因認被告另涉犯懲治盜匪條例第五條第一項第一款之盜匪罪
    嫌及槍砲彈藥刀械管制條例第十二條第三項未經許可無故持有刀械罪嫌云云。
二、公訴人認被告另涉犯前開二罪嫌，係以被告於警訊中之自白、被害人丁○○之指
    訴及測謊結果為主要論據，固非無見。惟訊之被告甲○，堅決否認有持蝴蝶刀強
    盜被害人丁○○財物之犯行，辯稱：伊之所以於警訊中自白持蝴蝶刀強盜被害人
    丁○○財物，係警員利誘伊若承認該強盜案件，願將一部份破案獎金分給伊家人
    ，且伊發現被害人丁○○遭強盜當日伊人在台南市內有相當多之不在場證明，所
    以才答應配合警方自白犯案，伊自八十六年九月二十日遭檢察官羈押禁見後，伊
    妻子戊○○確曾於八十六年十月十八日在家中接獲不詳人士所寄送之一萬元匯票
    ，迄今不知究為何人所寄，另八十六年八月十六日星期六晚間六時三十分許，伊
    人在台南市立文化中心對面之五湖釣蝦場釣蝦，在釣蝦場內巧遇周進源，大家即
    一起釣蝦，晚間七時許，周進源打電話聯絡某家車行老闆開來一輛白色富豪牌中
    古自用小客車至五湖釣蝦場斜對面之東豪檳榔攤前試車，伊應周進源之邀幫周進
    源試開該車，試完車後又與周進源、車行老闆、檳榔攤老闆及一綽號叫「阿倫」
    者在東豪檳榔攤後方屋內泡茶聊天，屋內另有一些伊不認識之人在下棋，當晚周
    進源表示願意購買該車，車行老闆即將該輛富豪牌自用小客車交給周進源，周進
    源則將相關證件交給車行老闆代辦過戶手續，二日後，伊再於八十六年八月十八
    日星期一前往監理站幫周進源取回過戶資料，八十六年八月十六日晚間七時許伊
    不可能分身至雲林縣元長鄉○村○○路一○○號丁○○住處強盜丁○○之財物，
    扣案之蝴蝶刀亦非伊所有等語。
三、經查：
  (一)被告最初雖於八十六年九月二十日警訊中自白稱：八十六年八月十六日晚間六時
    許，伊與翟自太二人分持短刀及黑色短槍至被害人丁○○家中強盜現金三十一萬
    餘元云云，惟嗣經檢察官查證結果，翟自太確係遭被告故意誣陷者，檢察官並已
    就翟自太部分處分不起訴確定在案，顯見被告該次警訊自白並非完全真實，存有
    重大瑕疵，依嚴格證據法則論斷，實不應割裂被告該次自白而片面採證對被告不
    利之自白以為被告犯行之佐證。更何況被告於八十六年九月二十日晚間七時三十
    分經警方移送台灣雲林地方法院檢察署接受檢察官偵訊時，立即表明：伊與翟自
    太均未曾至被害人丁○○家中強盜財物，伊於八十六年八月十六日晚間六時至六
    時三十分間均在台南市五湖釣蝦場內釣蝦，伊有不在場證明等語，嗣檢察官於八
    十六年九月二十二日將被告發交警員繼續偵辦時，被告即於八十六年九月二十二
    日及二十三日警訊筆錄中改稱：被害人丁○○家中所發生之強盜案件係由伊幕後
    策劃，並交由沈江應及綽號「怪手」之鄭伯威前往被害人丁○○家中作案云云，
    被告前後二次「自白」內容完全不同，且被告第二次自白之共犯沈江應、鄭伯威
    ，業經警方長期查緝無著，有雲林縣警察局虎尾分局八十七年四月三十日虎警刑
    字第三九五五號函在卷可稽，而被告於本院審理中又辯稱其第二次警訊自白內容
    亦係故意誣陷以前之獄友沈江應、鄭伯威等語，是本案於關係人沈江應、鄭伯威
    到案說明前，若無其他積極證據足資佐證被告之自白，實難遽採被告任何一次自
    白作為不利於被告之證據。
  (二)被害人丁○○雖一再堅稱當日至伊住處強盜財物之二名歹徒中一人確係被告甲○
    無誤，因當時該名歹徒有開口說話，伊認得出聲音，且該名歹徒於駕駛小貨車離
    開伊住處前有先將口罩取下，伊當時站在住處樓上往下看，確實看見係被告之面
    孔無誤等語。惟被告辯稱：伊曾向被害人丁○○之先生蔡洪顯借款遭丁○○拒絕
    ，目前尚欠蔡洪顯二萬元，丁○○因此事一直對伊存有成見而故意誣陷伊等語。
    經查，被告確實尚欠蔡洪顯借款二萬元未還一節，業經被害人丁○○、蔡洪顯於
    原審陳述甚詳，證人蔡洪顯於原審證稱：「‧‧‧甲○有說要拿土地去抵押要去
    做事業，我基於朋友之義就告訴他說你可以拿票來抵押，我錢可以借他，第二天
    他就來借錢，我要借他，我太太反對，沒借成，後來我借他二萬元。」等語，衡
    情被害人丁○○雖不至於因被告積欠二萬元借款未還而故意設詞誣陷被告，然被
    害人丁○○亦有可能因心中對被告早已存有成見，而於案發時誤認與被告體型相
    似之歹徒即係被告本人，是若查無其他積極證據足資佐證，亦難單憑被害人丁○○之指訴遽論被告犯行。
  (三)被告辯稱：八十六年八月十六日星期六晚間六時至六時三十分間與證人周進源一
    同在五湖釣蝦場釣蝦一節，經原審多次傳喚並囑託台灣台南地方法院訊問證人周
    進源未果。被告另辯稱：八十六年八月十六日星期六晚間七時許，證人周進源曾
    打電話聯絡某家車行老闆開來一輛白色富豪牌中古自用小客車至五湖釣蝦場斜對
    面之東豪檳榔攤前試車，伊應證人周進源之邀幫周進源試開該車，試完車後又與
    周進源、車行老闆、檳榔攤老闆及一綽號叫「阿倫」者在東豪檳榔攤後方屋內泡
    茶聊天，屋內另有一些伊不認識之人在下棋，當晚周進源表示願意購買該車，車
    行老闆即將該輛富豪牌自用小客車交給周進源，周進源則將相關證件交給車行老
    闆代辦過戶手續，二日後，伊於八十六年八月十八日星期一前往監理站幫周進源
    取回過戶資料一節，被告於辯解之初雖無法具體說出車行老闆、檳榔攤老闆及綽
    號「阿倫」者之真實姓名及地址供法院傳訊，惟原審於被告羈押在台灣雲林看守
    所期間，依職權先向台灣省公路局嘉義區監理所台南監理站調閱八十六年八月間
    移轉登記於周進源名下之富豪牌白色自用小客車車籍資料，查出該輛車號ＢＫ－
    五七○二號富豪牌自用小客車係於八十六年八月十八日移轉登記於周進源名下，
    受託代辦過戶人係「南振汽車商行」，負責人為李戊竹，有台灣省公路局嘉義區
    監理所台南監理站嘉監南字第八七○四八九四號函暨車籍資料一份在卷可稽。嗣
    原審依職權傳喚證人李戊竹到庭作證，證人李戊竹具結證稱：「（車號ＢＫ－五
    七○二號富豪牌自用小客車是否你賣給周進源？）車子不是我們賣的，只代辦過
    戶資料，也不是車主（指周進源）委託的。」、「（該車誰委託你辦理過戶？）
    要查才知道。」等語，原審當庭委請證人李戊竹返回南振汽車商行查閱該車之代
    辦過戶委託人資料後，發現該輛ＢＫ－五七○二號富豪牌自用小客車係「禾美汽
    車商行」負責人吳益輝委託證人李戊竹代辦過戶手續，有證人李戊竹所出具之信
    函一紙在卷可稽，原審續於被告羈押在台灣雲林看守所期間，依職權傳訊證人吳
    益輝到庭作證，證人吳益輝具結證稱：「（有一輛車子ＢＫ－五七○二號白色富
    豪是否你賣的？）我向林再興買的，約去年初賣給周進源，委託南振汽車商行辦
    理過戶手續，當時跟周進源一談妥就委託南振過戶給周進源。」、「（去年八月
    十六日晚上七時左右有無開著此輛白色ＢＫ－五七○二號富豪汽車給周進源試開
    ？）有，在五湖釣蝦場，日期不記得，事先與周進源約好開到五湖釣蝦場附近給
    他試車，當天就交車給周進源，他證件交給我，隔天就交給南振去辦手續，印象
    中是過戶手續辦好二天之前就將車開走。」、「（開車過去現場還有誰？）開車
    過去現場有周進源及另外一位男子，由那位男子試開，交車在五湖釣蝦場前面，
    當天有路燈及廣告照明燈。」、「（對被告照片四禎有何印象？）有一點像，但
    不確定，因為只有見過一次面。」、「（當時該名男子有無與你對話？）只閒聊
    幾句，沒有印象。」，嗣經原審訊問被告對於證人吳益輝前開證言有無意見，被
    告將前開辯解說明一次並再詢問證人吳益輝有無此印象後，證人吳益輝證稱：「
    原本我對當天的事已模糊，但聽被告的描述，確實就是當天的事，印象中他是在
    場的‧‧‧」、「（當天開車去是否停在被告所繪製之附圖上？）沒有錯，停在
    檳榔攤隔壁，當初試車的人是在檳榔攤前及五湖釣蝦場試車，距離過戶前一、二
    天交車，我與檳榔攤的人有熟，老闆我稱呼他叫文雄，泡茶的有老闆文雄及老闆
    朋友叫阿倫、我、周進源也在及我的女股東，那邊常常有人下棋，我確實有問過
    試車人車子好不好開，他有回答不錯，沒有抱怨有什麼毛病，當天泡茶約一、二
    十分鐘的時間，當時跟試車的人只聊了一、二句，沒有聊很多，當天試開完隔一
    、二天才簽契約。」、「試車當天周進源沒有交訂金，隔兩天他交訂金給我，我
    馬上辦過戶，過戶手續可以當天辦妥，是交給專門人員代辦，不是我去領資料，
    辦完手續後沒有再見過甲○。」等語，另證人李戊竹又於原審八十七年十月十三
    日庭訊時補充證稱：「（吳益輝何時委託你代辦手續？）是在八十六年八月十八
    日委託的，當天委託當天辦（過戶手續）‧‧‧，之前沒有見過甲○，開庭時才
    見到」等語，另原審命台南市警察局訪查綽號「阿倫」者之姓名地址後，依職權
    傳訊綽號「阿倫」之吳昌倫到庭具結證稱：「（台南市○○路附近東豪檳榔攤有
    無去過？）是上豪檳榔攤，我朋友文雄開設的，我常到那邊坐，他原來設在五湖
    釣蝦場的前面，現在搬到奇香茶葉行門口。」、「（周進源是否認識？）認識，
    是普通朋友，認識一、二年，去年周進源有到上豪檳榔攤找過我。」、「（八十
    六年八月十六日是否見到周進源試車？）日期不記得了，但印象中周進源確實有
    試開一部白色富豪的車子，時間大約是（晚間）七點鐘的事，除了周進源外，另
    有帶一名男子過來，我不認識，是吳益輝開車過來試車，吳益輝我認識，試車時
    間沒有印象，然後坐在屋內泡茶，（有）周進源（及）他帶來的男子、吳益輝、
    檳榔攤老闆及他弟弟和我，當時周進源有介紹，但不認識，我沒有很特別的記住
    名字‧‧‧」、「（是否當庭的甲○？）確實是甲○沒有錯，至於是星期幾不記
    得了。」等語，由證人李戊竹、吳益輝、吳昌倫上開證詞內容之時間、情節對照
    ，足見被告辯稱八十六年八月十六日晚間七時許伊人在台南市五湖釣蝦場前幫周
    進源試開中古富豪汽車一節，並非無據。
  (四)被告於八十六年十月二十七日接受台灣省政府警務處刑事警察大隊測謊鑑定結果
    ，雖就「有關本案，案發當時，你有無到丁○○家裡面搶劫財物？」之問題，被
    告回答「沒有」時，呈不實反應，另就「有關本案，案發當時，你有無與人共同
    到丁○○家裡面搶劫財物？」之問題，被告回答「沒有」時，亦呈不實反應，惟
    按測謊器係以紀錄受測者在回答問題時之生理狀態諸如血壓、脈搏和呼吸等狀況
    ，以輔助判斷受測者是否說謊之科學儀器，惟心理學專家、學者與法律實務界對
    測謊器測謊結果之正確性仍有相當爭議，迄今仍無法有效證明所謂之測謊結果必
    然絕對正確，檢察官持測謊結果作為認定被告強盜丁○○住處財物之論據是否適
    當，實有待商確。另被告辯稱：關於前開二項測謊問題，伊答稱沒有時，之所以
    呈不實反應，係因伊一聽聞「丁○○」三字即深感氣憤，情緒反應自然較鉅等語
    ，而原審雖多次傳喚台灣省政府警務處刑事警察大隊鑑測專業人員到庭就被告前
    開答辯為專業上之說明，然台灣省政府警務處刑事警察大隊均未派員到庭說明，
    原審直接向台灣省政府警務處刑事警察大隊鑑識課物理組組長請益結果，發現：
    測謊過程中確實有所謂之「刺激因素」可能干擾受測者之情緒反應，施測者必須
    在測謊過程中設法發現可能干擾受測者之「刺激因素」何在，並且技巧性地設計
    測謊問題，以排除刺激因素對受測者所產生之干擾，如此始能求得較客觀之測謊
    結果。觀諸被告接受測謊鑑定時所回答之問題依序為：你家是不是住在台南市
    ？（答：是）、問你的問題你都會老實回答嗎？（答：會）、你是不是姓孫
    ？（答：是）、有關本案，案發當時，你有無到丁○○家裡面搶劫財物？（答
    ：沒有）、你當兵以前有無搶過其他人的財物？（答：沒有）、你是不是五
    十四年次？（答：是）、除了本案以外，你有無與人共同搶劫過？（答：沒有
    ）、有關本案，案發當時，你有無與人共同到丁○○家裡面搶劫財物？（答：
    沒有）、你有結婚了嗎？（答：有）、有關本案，你事先有無計劃搶劫丁○○家裡面財物（答：沒有）‧‧‧，其中問題第一次出現「丁○○」之名字，
    被告之答案即呈不實反應，問題第二次出現「丁○○」之名字，被告之答案仍
    呈不實反應，至問題第三次出現丁○○名字時，被告之答案已不再呈不實反應
    ，顯見被告第三次聽聞「丁○○」名字時所受之刺激干擾已大幅降低，施測者於
    提出問題、之前並未預先排除被害人丁○○之名字所可能帶給被告之刺激干
    擾，該次測謊結果之正確性即值懷疑。
四、綜上所述，被告於八十六年八月十六日晚間七時許，既有人在台南市五湖釣蝦場
    附近之不在場證明，即難單憑被告前後矛盾之自白、被害人丁○○之指訴及正確
    性值得懷疑之測謊結果，率加論斷被告涉犯持有蝴蝶刀強盜丁○○住處財物之罪
    嫌，此外，亦查無其他積極證據足證被告涉犯持蝴蝶刀強盜丁○○住處財物之罪
    嫌，惟公訴人以之與前開有罪部分有連續犯之裁判上一罪關係起訴，故不另為無
    罪之諭知。
五、又本件證人即計程車司機張詔安涉嫌於本院上訴審時做偽證，應由檢察官主動偵
    辦。
據上論結，應依刑事訴訟法第三百六十九條第一項前段、第三百六十四條、第二百九
十九條第一項前段，刑法第二條第一項前段、第三百二十八條第一項、刑法第六十二
條前段，判決如主文。
本案經檢察官楊治宇到庭執行職務。
中    華    民    國      九十一      年      十一      月    六        日
                                  臺灣高等法院臺南分院刑事第六庭
                                      審判長法官  楊    明    章
                                            法官  戴    勝    利
                                            法官  顏    基    典
右正本證明與原本無異。
如不服本判決，應於判決送達後十日內向本院提出上訴狀，其未敘述理由者並應於提
出上訴狀後十日內向本院補提理由書（應附繕本)。
                                      法院書記官  呂    嘉    文
中    華    民    國      九十一      年      十一      月      十一    日
附錄法條：
懲治盜匪條例第五條第一項第一款：
有左列行為之一者，處無期徒刑或七年以上有期徒刑：
一、意圖為自己或第三人不法所有，以強暴、脅迫、藥劑、催眠術或他法致使不能抗
    拒而取他人之物或使其交付者。
刑法第三百二十八條：
意圖為自己或第三人不法之所有，以強暴、脅迫、藥劑、催眠術或他法，至使不能抗
拒，而取他人之物或使其交付者，為強盜罪，處五年以上有期徒刑。
以前項方法得財產上不法之利益或使第三人得之者，亦同。
犯強盜罪因而致人於死者，處死刑、無期徒刑或十年以上有期徒刑；致重傷者，處無
期徒刑或七年以上有期徒刑。
第一項及第二項之未遂犯罰之。
預備犯強盜罪者，處一年以下有期徒刑、拘役或三千元以下罰金。
